【裁判字號】    97,簡上,111
【裁判日期】    980318
【裁判案由】    違反著作權法
【裁判全文】
臺灣花蓮地方法院刑事判決             97年度簡上字第111號
上  訴  人
即  被  告  己○○
上列上訴人即被告違反著作權法案件，不服本院花蓮簡易庭97年
度花簡字第531號中華民國97年6月30日第一審判決（聲請簡易判
決處刑案號：97年度偵字第1233號），提起上訴，本院管轄之第
二審合議庭判決如下：
    主  文
上訴駁回。
    事實及理由
一、公訴人以被告己○○明知「我問天」、「手中情」、「來去
    紅塵」、「辜負妳的愛」等歌曲（下稱系爭4 首歌曲），係
    他人享有著作權之著作物，仍在不詳時地，擅自錄製存入音
    樂之電腦伴唱機，提供丁○○擺放在花蓮市○○路59-1號尚
    志小吃卡拉ok店，供不特定人使用該電腦伴唱機點唱上述歌
    曲（丁○○另為不起訴處分），違反著作權法案件，聲請簡
    易判決處刑。經本院簡易庭審理結果，依違反著作權法第91
    條第2 項意圖出租而擅自重製他人之著作財產權罪判處被告
    己○○有期徒刑6月，如易科罰金以新台幣1,000折算1 日。
    被告己○○不服，提起上訴，上訴意旨略以：
  (一)被告點歌本並無告訴人瑞影企業股份有限公司指控之歌曲，
    無法證明係被告違法錄製。證人丁○○不諳機器性能，亦不
    會錄製，不代表沒有另有其他人私自灌錄、嫁禍別人。告訴
    人指控被告違反公開演出之情節與事實不符。
  (二)目前科技發達，市面上USB 記憶卡可以直接插入伴唱機，立
    即輸入歌曲易如反掌，倘若同業報復或栽贓即將被告定罪，
    亦不公允。告訴人指陳灌製軟體必須專業磁片及密碼始能為
    之，惟被告已提出同業自灌製歌曲網站即有五家，Yahoo 搜
    尋點將家歌曲已高達160餘件，顯然告訴人誤導本案。
  (三)告訴人代理人坦承該公司只生產弘音、金嗓伴唱機之軟體，
    與指控本案灌製之軟體不同，告訴人所製歌曲非告訴人之權
    利著作，又怎能指控被告。
  (四)被告為伴唱機花蓮經銷代理商，同時擔任多家公司行號、機
    關伴唱機維修工作，如以本案為指標，檢方恐有失職之虞，
    因地院交通車、法官宿舍交誼廳、看守所娛樂室等皆觸犯本
    案被告之情節，皆無公開演出證，甚及全為違法灌製歌曲，
    公平原則何在等語。
二、本案經本院審理結果，認第一審判決依違反著作權法第91條
    第2 項意圖出租而擅自重製他人之著作財產權罪判處被告己○○有期徒刑6月，如易科罰金以新台幣1,000折算1 日，認
    事用法及量刑均無不當，應予維持，除引用附件第一審簡易
    判決書記載之事實、證據及理由外，並補充如下：
  (一)查點將家企業有限公司（下稱點將家公司）之伴唱機更新或
    增加伴唱歌曲，可透過「光碟機」或「USB 」軟體進行輸入
    ；客戶不需透過點將家公司灌錄新增歌曲，點將家公司所有
    機型備有自製自錄影音之播放軟體…」，有點將家公司民國
    97年10月14日點法字第97101401號函在卷可參（見本院卷第
    51頁）。又經本院勘驗扣案之點將家伴唱機內本案系爭4 首
    歌曲之編號「我問天」為「26768」、「手中情」為「26769
    」、「辜負你的愛」為「26770」、「來去紅塵」為「26771
    」，有本院97年11月27日勘驗筆錄在卷可稽。
  (二)本案「我問天」、「手中情」、「辜負你的愛」、「來去紅
    塵」4 首歌曲經原作詞、作曲之著作權人將著作權讓與豪記
    影視唱片有限公司（下稱豪記公司）吳東龍，而豪記公司專
    屬授權予告訴人製作MIDI及重製之權利，業據告訴代理人乙○○陳明在卷，並有著作權讓與證明書及獨家發行權暨專屬
    授權證明書附卷可稽。而告訴人瑞影企業股份有限公司（下
    稱告訴人公司）發行伴唱機MIDI音樂檔案，係先委託外面老
    師製作MIDI音樂母帶，再將母帶委託點將家公司或金嗓電腦
    科技股份有限公司（下稱金嗓公司）轉檔各製作屬於他們公
    司所需要之MIDI音樂檔案，製作完成後將MIDI檔案之光碟或
    磁片交給告訴人公司發行，由告訴人公司寄送MIDI音樂檔案
    提供給租賃業者。點將家跟金嗓公司伴唱機的型號不同，告
    訴人公司會區別點將家與金嗓伴唱機MIDI音樂檔案歌曲的曲
    號，並做好歌單，使市場不會有相同的號碼；金嗓公司的就
    會給金嗓公司MIDI檔案的光碟，點將家的就會給點將家公司
    MIDI檔案的光碟，告訴人公司有用歌號去區別，點將家伴唱
    機歌曲編號是17開頭，26開頭的是金嗓跟MDS-655 伴唱機的
    曲號，本件4 首歌曲於點將家伴唱機之歌曲編號應為「我問
    天」是17196、「手中情」是17195 、「來去紅塵」是17185
    、「辜負你的愛」是17186。點將家伴唱機內沒有26 開頭的
    歌曲，本件扣案之點將家伴唱機內之系爭4 首歌曲編號為26
    開頭，是金嗓或MDS─655伴唱機的編號，不是點將家的編號
    ，所以將金嗓的歌曲灌進去，跟點將家內原有的歌曲編號不
    會重複；如果經過跟我們公司簽約的租賃業者，有取得這光
    碟，其他沒有簽約的業者也可以用這光碟上傳到點將家機器
    內，但要配合我們公司歌單點歌等情，業據證人即告訴人公
    司技術人員甲○○於本院證述在卷（本院97年11月26日審理
    筆錄）。是本件扣案點將家伴唱機內上揭4 首歌曲編號係告
    訴人公司發行適用於金嗓伴唱機之歌曲編號，顯係從金嗓伴
    唱機之MIDI音樂檔案重製存入扣案之點將家伴唱機內，上訴
    人抗辯本案灌製之軟體不同，告訴人所製歌曲非告訴人之權
    利著作云云，委無可採。
  (三)查被告提供點將家伴唱機擺放在丁○○經營之尚志小吃店，
    供消費者投幣點唱，係由被告即先捷行負責電腦伴唱機之組
    裝、維修及歌曲更新，為被告所不爭執，而被告僱用之技術
    人員戊○○每月會去尚志小吃店灌歌，要去尚志小吃店維修
    前，會先準備好最新版的去灌。扣案伴唱機並無光碟機，係
    自己帶外接式光碟機去更新，點將家的光碟沒有任何加密或
    解密。家用版與租賃版伴唱機只有機號不同，其他功能零件
    都一樣，灌錄上也無不同；拿家用版升級光碟，可以直接在
    租賃版機器直接升級。後半段沒簽約的歌不會在租賃版光碟
    片顯示，家用版的歌曲比租賃版的多，如果收到家用版光碟
    片，裡面歌曲有些租賃版沒有，技術上可以將這些未經授權
    歌曲灌錄到出租伴唱機上，也可以轉錄成光碟或USB 灌錄。
    家用版與租賃版只差在速度更新快慢，家用版光碟在市面上
    可以流通。點將家寄來的家用版光碟片裡面並沒有「我問天
    」、「手中情」、「來去紅塵」、「辜負妳的愛」4 首歌，
    民間流通版有這4首歌，先捷行賣的家用版伴唱機裡面有這4
    首歌，是用民間版的光碟去灌的；先捷行的家用版機器是直
    接從大盤商進，機器裡本來就是灌民間版的光碟片；家用版
    機器跟大盤商買是老闆決定的；民間版有出光碟片，有在市
    面上流通等情，已據證人即被告所僱用負責尚志小吃店點將
    家電腦伴唱機之維修技術人員戊○○於本院證述在卷（見本
    院98年2月25 日審理筆錄）。足見被告先捷行從大盤商進貨
    販賣之家用版點將家伴唱機內有上揭4 首歌曲之MIDI音樂檔
    案，且被告有該4首歌曲之MIDI檔案光碟片可供灌錄。
  (四)又證人即經營尚志小吃店之負責人丁○○於本院證述：扣案
    機器裡的歌都是被告公司提供的，點歌本沒有更新，從頭到
    尾都是同一本。我不會操作機器，每天都是由我開機，只要
    按一個按鈕，有問題都是請被告公司的人來；申請灌歌不是
    我的責任，是被告他們的責任；如果他們有灌新歌他們會放
    一張新的歌單，放在歌本裡面；被告公司有來增加歌曲；我
    自己不會灌歌，我只會開機跟大小聲，沒有託別人幫我灌歌
    或別人直接幫我灌歌之情形，都是被告他們灌的等語（見本
    院98年2月25 日審理筆錄）。再據證人即至尚志小吃店蒐證
    之告訴人公司人員丙○○於本院證述：「我進入尚志小吃店
    消費，確實有點播到我們公司獨家代理的歌曲；進入店裡後
    ，我用歌本去找，根據歌本上的編號點播，不太記得是厚厚
    一本歌本還是歌單了；…報案後會同警方現場取締，依照我
    們蒐證結果，進入店家後打入之前蒐證時編號，把代理歌曲
    播放出來，拍照蒐證。取締時現場只有舊歌本，我印象中之
    前是有另外一本比較新的歌本，但取締時沒看到。」等語（
    見本院98年2月25日審理筆錄第5-7頁），與丁○○證述被告
    之先捷行灌新歌會放一張新歌單在歌本內及被告陳述會定期
    去尚志小吃維修、灌歌、換歌單，歌曲的更新是被告之先捷
    行負責，會提供新的歌單等語（見本院97年11月5 日審理筆
    錄第7 頁）相符。丙○○證述於蒐證時有新的歌單、歌本，
    係依歌單、歌本蒐證本件系爭4 首歌曲等語，堪信屬實。是
    本案尚有被告灌錄新歌之新的歌單、歌本存在且未扣案，被
    告抗辯扣案之歌本內未有系爭4 首歌曲，非其灌錄云云，委
    無採取。
  (五)證人戊○○於本院另證述：每個月都會去店家巡視維修，一
    個月2到3次左右，都是更換不良品；尚志小吃店是在95 年9
    月簽約，到96年12月這段時間伴唱機主機有更換過，不止一
    次。目前扣案機台並非原來95年9 月安裝的機器云云（見本
    院98年2月25 日審理筆錄），與被告陳述「尚志小吃店於95
    年訂約後就是這台機器，中間沒有更換過機器，簽約到現在
    都是這台。」等語不相符（見本院97年11月26日審理筆錄第
    14-15 頁），亦與丁○○證述：「（問：這台機器有無壞掉
    而送回公司？）常常當機但都是在現場維修，從頭到尾都是
    這台機器。」等詞不符。證人戊○○所稱放置尚志小吃店之
    伴唱機曾送回點將家維修、更換云云，意圖卸責，不足採信
    。又縱有送回點將家維修、更換之情形，點將家公司應不會
    使用金嗓公司之MIDI光碟片灌錄至扣案之點將家伴唱機內，
    且證人戊○○證述以備品機更換時會帶灌歌資料補灌升級後
    之歌曲（本院98年2月25日審理筆錄第18 頁），擺放尚志小
    吃店之伴唱機有無送回點將家公司維修或更換過，不影響被
    告即先捷行補灌更新歌曲之行為，證人戊○○此部分證詞不
    足為被告有利之認定。
  (六)綜依上述證人證詞，本件扣案之點將家伴唱機雖擺放於丁○○經營之尚志小吃店，惟丁○○不諳機器性能，不會灌歌操
    作，均由被告即先捷行僱用之技術人員戊○○負責灌歌維修
    ，及證人丙○○於蒐證時依新歌單歌曲編號蒐證，且被告自
    承技術人員灌歌係由被告決定等情（見本院97年11月26日審
    理筆錄第15頁），系爭4 首歌曲係被告指示技術人員戊○○
    至尚志小吃店更新補灌存入扣案之點將家伴唱機，可堪認定
    。證人戊○○為被告僱用之技術人員，就本案與被告利害與
    共，其證稱「沒有將民間流通版的光碟片裡面的歌曲灌入到
    扣案的伴唱機上」、「不會把家用版機器的硬碟內容灌到租
    賃版的機器裡」、「沒有用民間版的光碟片把歌曲抓到租賃
    版的機器。」云云，應屬卸責、迴護之詞，委無足採。
  (七)被告雖又辯稱另有其他人私自灌錄、或同業栽贓云云，然查
    ，本件扣案之點將家伴唱機內系爭4 首歌曲之編號為適用於
    金嗓公司或MDS-655機型伴唱機之編號，應係使用金嗓或MDS
    -655機型之MIDI檔案之光碟片所灌製存入扣案之點將家伴唱
    機內，已如前述。而一般至10元卡拉OK店唱歌之民眾或消費
    者，要從伴唱機盤商處取得MIDI音樂檔案之機會甚小，縱能
    取得家用版MIDI檔案光碟片或網路上有下載資訊，惟若非熟
    諳電腦或伴唱機性能知識之人，顯無法自行下載灌錄，且消
    費者若想點唱上揭歌曲，可到使用金嗓伴唱機之店家即可，
    本不須大費周章取得金嗓伴唱機光碟片或從網路下載再灌錄
    於尚志小吃店之電腦伴唱機內點唱，是消費者顯無可能自行
    灌錄系爭4 首新歌於扣案之電腦伴唱機內。又同業與被告處
    於競爭型態，自不可能前往與被告簽約之店家灌錄新歌，增
    加被告店家之營業而與自己競爭，況證人丁○○證述並無由
    別人幫其灌歌之情形，且依證人丙○○證述係依告訴人公司
    指示至未簽約之店家蒐證有無使用盜版歌曲，蒐證前不清楚
    尚志小吃店有無使用告訴人公司之歌曲（見本院98年2 月25
    日審理筆錄），是丙○○並非因第三人或同業檢舉而前往蒐
    證，本件扣案點將家伴唱機除被告即先捷行之人員外，並無
    有第三人灌製歌曲之情形。被告抗辯係第三人灌錄或同業栽
    贓云云，顯屬卸責之詞，自屬無稽。
  (八)綜上所述，被告明知點將家伴唱機內並無系爭4 首歌曲，仍
    指示技術人員戊○○將系爭4 首歌曲灌錄存入扣案之點將家
    伴唱機內，擺放於丁○○經營之尚志小吃店供不特定之消費
    者點唱，被告違反著作權法第91條第2 項意圖出租而擅自重
    製他人著作財產權之事證明確，犯行洵堪認定。
三、本案原審判決認事、用法均無違誤，量刑亦無不當，被告仍
    執前詞飾詞卸責，其上訴為無理由，應予駁回。
四、據上論斷，應依刑事訴訟法第455 條之1 第1 項、第3 項、
    第368 條、第373 條之規定，判決如主文。
本案經檢察官羅美秀到庭執行職務。
中    華    民    國    98    年    3     月    18    日
                  刑事第四庭    審判長法  官  張宏節
                                      法  官  沈培錚
                                      法  官  蔡寶樺
以上正本證明與原本無異。
本件不得上訴。
中    華    民    國    98    年    3     月    18    日
                                      書記官


司法院資訊處製作；財團法人民間司法改革基金會備份。
